臺灣高等法院臺中分院刑事判決　　 94年度上更(一)字第150號
上　訴　人　臺灣台中地方法院檢察署檢察官
被　　　告　甲○○
選任辯護人　陳銘釗律師
上列上訴人因被告違反廢棄物清理法案件，不服臺灣臺中地方法
院90年度訴字第1454號中華民國93年7月16 日第一審判決（起訴
案號：臺灣臺中地方法院檢察署90年度偵字第7802號），提起上
訴，經本院判決後，由最高法院發回更審，本院判決如下：
    主　　文
原判決關於甲○○部分撤銷。
甲○○未經主管機關許可，提供土地回填、堆置廢棄物，處有期
徒刑壹年，緩刑貳年。
    事　　實
一、乙○○（業經本院判決確定）為良益環保工程股份有限公司
    （下稱良益公司）負責人，渠明知良益公司僅在外埔鄉有合
    法之掩埋場，每日法定清運之廢棄物處理量僅十公噸，而良
    益公司在臺中縣后里鄉並無合法掩埋場，且明知甲○○所有
    坐落台中縣后里鄉○○○段第517號及第517之1號等二筆土
    地，皆屬非都市計劃之特定農業區農牧用地，依「非都市土
    地使用管制規則」第6條附表一規定，非經變更為一般農業
    區用地，不得作為一般事業廢棄物處理設施用地，而上開甲
    ○○所有之土地，依「事業廢棄物貯存清除處理方法及設施
    標準」及「未經公告再利用類別及管理方式之一般事業廢棄
    物再利用計劃申請程序」之規定，再利用機構或個人應與產
    生一般事業廢棄物之事業機構，依法提出再利用計劃書，並
    申請當地主管機關即臺中縣政府環境保護局核轉行政院環境
    保護署審查核准，否則不得擅自作為傾倒掩埋電爐爐渣、紙
    漿污泥等「未經公告再利用之一般事業廢棄物」之用地（按
    ：此二類一般事業廢棄物迄89年12月，始改為『公告再利用
    之一般事業廢棄物』）。詎甲○○基於違反廢棄物清理法之
    犯意，由甲○○（委由不知情之甲○○之妻林李月珠簽章）
    與乙○○於88年4月10日簽訂合約書，由甲○○提供其上開
    所有坐落臺中縣后里鄉○○○段第517號及第517之1號等二
    筆特定農業區農牧用地，作為非法傾倒掩埋豐興公司之爐渣
    一般事業廢棄物之用。乙○○乃自88年5月初起，將豐興公
    司之爐渣傾倒置於甲○○所提供其所有之上開土地上，嗣於
    88年7月14日修正公布之廢棄物清理法於88年7月16日生效施
    行時，甲○○仍繼續提供其所有之上開土地，供乙○○繼續
    傾倒豐興公司之爐渣，直到88年8月間始停止（88年7月14
    日修正公布而同年7月16日生效施行之廢棄物清理法始有刑
    罰之規定，之前並未有刑罰之規定，故甲○○88年7月15日
    以前之行為不構成犯罪，不列入犯罪期間，其犯罪期間係自
    88年7月16日起至同年8月間止）。迨於89年8月29日經當時
    之行政院環境保護署長林俊義親自查緝，在甲○○上開土地
    發現非法掩埋爐渣，乃移送臺中縣政府環境保護局裁罰，復
    經檢察官到場並派員測量甲○○所有之上開四塊厝段第517
    號及第517之1號土地，使用約0．25公頃，作為非法棄置掩
    埋豐興公司爐渣之用。
二、案經臺灣高等法院臺中分院檢察署指揮法務部調查局臺中縣
    調查站（下稱台中縣調查站）偵查後移送臺灣臺中地方法院
    檢察署檢察官偵查起訴，及臺中縣調查站移送及臺中縣警察
    局大甲分局報請臺灣臺中地方法院檢察署併案審理。
    理　　由
一、訊據被告甲○○固坦承其有於88年4月10日與乙○○簽訂合
    約書，由其提供其所有坐落臺中縣后里鄉○○○段第517號
    及第517之1號等二筆特定農業區農牧用地，供乙○○傾倒，
    惟辯稱：伊上開土地遭洪水流失後，伊花一百萬元請乙○○
    填土回去，乙○○傾倒掩埋豐興公司之爐渣，並非該契約所
    訂，況且乙○○傾倒掩埋豐興公司之爐渣在88年7月14日即
    已傾倒完畢，而當時之廢棄物清理法並未有處罰之規定，伊
    自無刑責可言。
二、經查：良益公司僅屬乙級第一類廢棄物清除機構，營業地區
    限於臺中縣外埔鄉轄區，每日法定處理廢棄物數量為十噸，
    且限定僅能送至臺中縣外埔鄉公所之垃圾掩埋場實施衛生掩
    埋，此有良益公司經核准之文件附卷可稽（見偵字第16209
    號偵查卷第49頁），顯見共同被告乙○○所負責之良益公司
    依法自不得代為清理豐興公司（位於臺中縣后里鄉）之爐渣
    等一般事業廢棄物，則共同被告乙○○未依廢棄物清除、處
    理許可文件內容清除、處理廢棄物之事實甚明。另查：電弧
    爐渣於89年12月12日之前，仍屬「未經公告再利用之一般事
    業廢棄物類別」，則依「事業廢棄物貯存清除處理方法及設
    施標準」第31條第2項規定，仍應檢具再利用計劃，向地方
    主管機關申請核轉中央主管機關核准，始得為一般事業廢棄
    物再利用，而當時共同被告乙○○與被告甲○○就爐渣之一
    般事業廢棄物再利用，並未提出申請而經核准或申請後因故
    撤回等情，有豐興公司88年10月13日撤銷函及行政院環境保
    護署89年10月2日環署廢字第0053374號函附卷可考。另共同
    被告乙○○於本院審理時以證人身分證稱：有於88年4月10
    日與被告甲○○訂合約，被告甲○○說他的土地遭洪水流失
    ，所以要伊去填爐渣等語；於台中縣調查站亦證稱：直到88
    年4、5月間，被告甲○○與豐興公司（應係乙○○之誤）訂
    定土地使用同意書後，伊即將豐興公司之爐渣改傾倒置於甲
    ○○所有之四塊厝段土地上，但在88年8、9月間，因台中縣
    環保局接獲檢舉而至甲○○前述土地勘查，伊即未再將豐興
    公司爐渣傾置於甲○○前述土地上等語 (見特查字卷第277
    頁)。核與被告甲○○於台中縣調查站供稱：乙○○自88年5
    月初起，即將豐興公司爐渣運至伊二筆土地掩埋，迄至88年
    8月間，遭環保局處分後才未繼續傾倒等語相符 (見特查字
    卷第195頁背面、196頁正面)。而被告甲○○與共同被告乙
    ○○所訂契約書，亦載明以爐渣回填（見原審卷一第229頁
    ）。是被告甲○○確有同意共同被告乙○○在其上開土地上
    傾倒掩埋豐興公司之爐渣，共同被告乙○○傾倒掩埋豐興公
    司之爐渣並非在88年7月14日即已傾倒完畢。在88年7月16日
    以後，被告甲○○仍繼續提供其所有之上開土地，供共同被
    告乙○○繼續傾倒豐興公司之爐渣，直到88年8月間始停止
    。因此證人即共同被告乙○○於本院審理時改稱：伊在88
    年4月10日與被告甲○○訂約後一、二十日始開回填爐渣，
    約填了一、二個月即因有人檢舉而未再繼續回填云云，據此
    認定其回填爐渣於被告上開土地上，應係在88年7月14日以
    前即已傾倒完畢，顯係事後為被告甲○○脫罪之詞，核與事
    實不符，自不足採。查88年7月14日修正公布之廢棄物清理
    法，已於88年7月16日生效施行後，始有刑罰規定，之前皆
    為行政罰鍰，則被告甲○○前開違反廢棄物清理法之行為，
    應自88年7月16日始受刑罰拘束。是被告甲○○辯稱：伊上
    開土地遭洪水流失後，伊花一百萬元請共同被告乙○○填土
    回去，共同被告乙○○傾倒掩埋豐興公司之爐渣，並非該契
    約所訂，況且共同被告乙○○傾倒掩埋豐興公司之爐渣在88
    年7月14日即已傾倒完畢，而當時之廢棄物清理法並未有處
    罰之規定，伊自無刑責可言云云，自不足採。又爐渣等一般
    事業廢棄物，既未依規定申請核准，共同被告乙○○即為清
    除、處理，自與其廢棄物清除處理許可及核備內容不符。是
    被告甲○○提供其所有上開四塊厝段第517號及第517之1號
    二筆特定農業區土地，回填、堆置豐興公司之爐渣一般事業
    廢棄物，其未經主管機關許可一情甚明，核與證人鄭國明、
    黃玉林、黃國輝、林參農、邱皇源、林欽銘、趙文燦、李林
    峰分別於偵查中所證述之情節相符。此外，復有行政院環境
    保護署87年8月10日環署廢字第0053646號同意再利用計劃函
    、同署89年12月12日環署廢字第0074 586號一般事業廢棄物
    再利用類別及管理方式公告、同署88年12月30日環署中室字
    第0017187號再利用會勘及審查會會議紀錄及臺中縣政府89
    年1月21日府地用字第21838號函復特定農業區農牧用地不得
    擅自填埋爐渣，以及被告甲○○與共同被告乙○○所簽訂之
    回填爐渣合約書附卷可稽，是被告甲○○未經主管機關許可
    ，提供前開土地供共同被告乙○○回填、堆置爐渣等一般事
    業廢棄物之犯行，堪以認定。
三、按廢棄物清理法所稱廢棄物，分左列二種，一、一般廢棄物
    ：垃圾、糞尿、動物屍體或其他非事業機構所產生足以污染
    環境衛生之固體或液體廢棄物；二、事業廢棄物：(一)有害事
    業廢棄物：由事業機構所產生具有毒性、危險性，或其濃度
    或數量足以影響人體健康或污染環境之廢棄物，(二)一般事業
    廢棄物：事業機構所產生有害事業廢棄物以外之廢棄物，廢
    棄物清理法第二條定有明文。查被告乙○○所傾倒之前開爐
    渣、紙漿污泥、煤灰、煤渣等廢棄物，係屬事業機構所產生
    之廢棄物，應屬廢棄物清理法第二條規定之一般事業廢棄物
    ，應無疑義。復按廢棄物之「清除」係指事業廢棄物之收集
    、運輸行為，而「處理」則指(1)中間處理：指一般廢棄物在
    最終處置前，以物理、化學、生物、熱處理、堆肥或其他處
    理方法，改變其物理、化學、生物特性或成分，達成分離、
    減積、去毒、固化或安定之行為。(2)最終處置：指將一般廢
    棄物以安定掩埋、衛生掩埋或封閉掩埋之行為。再利用：一
    般廢棄物做為原料、材料、燃料、填土或其他經中央主管機
    關及目的事業主管機關認定之用途行為，事業廢棄物貯存清
    除處理方法及設施標準第二條第二點、第三點定有明文。則
    被告乙○○載運前開一般事業廢棄物傾倒、掩埋之行為，應
    屬廢棄物清除、處理行為。按行為後法律有變更者，適用裁
　　判時之法律，但裁判前之法律有利於行為人者，適用最有利
  　於行為人之法律，為刑法第2條第1項定有明文。次按廢棄物
    清理法業於90年10月24日修正公布，同年10月26日生效，修
    正前廢棄物清理法第22條第2項第3、4款規定，移置為修正
    後第46條第1項第3、4款，其法定刑均由「處一年以上五年
    以下有期徒刑，得併科一百萬元以下罰金」，修正為「處一
    年以上五年以下有期徒刑，得併科新臺幣三百萬元以下罰金
    」，比較修正前後之規定，除將原條文第2項第4款規定之「
    許可證或核備文件」予以修改為「許可文件」、及第3項規
    定之「許可證」改為「許可文件」外，其餘僅於科處罰金刑
    部分單位標準不同（舊法為銀元，新法為新台幣），有期徒
    刑刑度部分均相同，二者之法定刑經比較後並無不同，新法
    自無不利於被告，依刑法第2條第1項前段之規定，自應適用
    新法即裁判時之法律。被告甲○○未經主管機關許可，提供
    其土地供回填、堆置一般事業廢棄物，核其所為，係犯90年
    10 月24日修正公布之廢棄物清理法第46條第1項第3款之未
    經主管機關許可，提供土地回填、堆置廢棄物罪。起訴書之
    犯罪事實實欄卻認被告甲○○與共同被告乙○○，係基於違
    反廢棄物清理法犯意聯絡，似認二人係本案之共同正犯，自
    有未洽，併予指明。被告甲○○與共同被告乙○○茂雖係在
    88年4月10日簽訂合約書，由被告甲○○提供其所有坐落臺
    中縣后里鄉○○○段第517號及第517之1號二筆特定農業區
    土地，作為非法傾倒掩埋豐興公司之爐渣一般事業廢棄物之
    用。而共同被告乙○○亦自88年5月初起，將豐興公司之爐
    渣傾倒置於被告甲○○所提供其所有之上開土地上，惟88年
    7 月14日修正公布同年7月16日生效之廢棄物清理法始有刑
    罰之規定，之前並未有刑罰之規定，故被告甲○○在88年7
    月15日以前之行為不構成犯罪。嗣88年7月14日修正公布之
    廢棄物清理法於88年7月16日生效施行時，被告甲○○仍繼
    續提供其所有之上開土地，供共同被告乙○○繼續傾倒豐興
    公司之爐渣，直到88年8月間始停止，這段期間，始為本案
    被告甲○○之犯罪時間。惟起訴書對於被告甲○○提供其所
    有之上開土地，供共同被告乙○○傾倒豐興公司之爐渣之犯
    罪起迄期間卻未詳予記載，亦有未妥，乃一併指明。原判決
    對被告甲○○予以論罪科刑，固非無見，惟共同被告乙○○
    係犯90年10月24日修正公布之廢棄物清理法第46條第1項第4
    款之未依廢棄物清除、處理許可文件內容清除、處理廢棄物
    罪，與被告甲○○所犯上開之罪，係不同之罪，共同被告乙
    ○○與被告甲○○就本案而言，自非共同正犯，惟原判決事
    實欄卻誤認二人係基於違反廢棄物清理法犯意聯絡，似認二
    人係本案之共同正犯，自有未妥。另被告甲○○與共同被告
    乙○○茂雖係在88年4月10日簽訂合約書，由被告甲○○提
    供其所有上開土地供共同被告乙○○，作為非法傾倒掩埋豐
    興公司之爐渣一般事業廢棄物之用。而共同被告乙○○亦自
    88年5月初起，將豐興公司之爐渣傾倒置於被告甲○○所提
    供其所有之上開土地上，惟88年7月14日修正公布同年7月16
    日生效之廢棄物清理法始有刑罰之規定，之前並未有刑罰之
    規定，故被告甲○○在88年7月15日以前提供其所有上開土
    地之行為，供共同被告乙○○繼續傾倒豐興公司之爐渣應不
    構成犯罪，嗣88年7月14日修正公布之廢棄物清理法於88年7
    月16日生效施行時，被告甲○○仍繼續提供其所有上開土地
    ，供共同被告乙○○繼續傾倒豐興公司之爐渣，直到88年8
    月間始停止，這段期間，始為被告甲○○之犯罪時間。原判
    決對於被告甲○○提供其所有之上開土地，供共同被告乙○
    ○傾倒豐興公司之爐渣之犯罪起迄期間卻未詳予認定，僅泛
    稱「良益公司負責人乙○○與甲○○（委由不知情之甲○○
    之妻林李月珠簽章）於88年4月10日簽訂合約書，由甲○○
    提供其所有坐落臺中縣后里鄉○○○段第517號及第517之1
    號等二筆特定農業區土地，作為非法傾倒掩埋豐興公司之爐
    渣一般事業廢棄物之用。嗣於89年8月29日經行政院環境保
    護署前署長林俊義親自查緝，在甲○○上開土地，發現非法
    掩埋爐渣」云云，亦未對被告在88年7月16日廢棄物清理法
    生效前之行為詳予敘明不罰，亦有未妥。檢察官上訴意旨，
    雖以被告甲○○於原審時否認犯罪及破壞土地之程度，認不
    應給予緩刑之宣告，而指摘原判決不當。惟查：被告甲○○
    係因其土地被水沖失，地質不良，而出資填廢棄物墊高，以
    利覆土改良，犯罪動機非惡，且於事後接受主管機關行政罰
    鍰，並依限將其上廢棄物清除完畢，而上開土地表土經採樣
    檢驗結果，符合規範限值，此有繳納罰鍰收據及豐興公司移
    除資料、臺中縣環境保護局89年11月2日環一字第041234號
    函在卷可稽，應無再犯之虞，是檢察官之上訴，雖非有理由
    ，然原判決關於被告甲○○部分既有上開可議之處，即屬無
    可維持，自應由本院將此部分撤銷改判。爰審酌被告甲○○
    犯罪之動機、提供土地之範圍、對環境所生危害及犯後態度
    等一切情狀，量處如主文第二項所示之刑，以資懲儆。末查
    被告甲○○未曾受有期徒刑以上刑之宣告，有臺灣臺中地方
    法院檢察署刑案資料查註紀錄表與臺灣高等法院被告全國刑
    案紀錄表各一份在卷可憑，其因一時失慮，偶罹刑章，復於
    事後接受主管機關行政罰鍰，並依限將其上廢棄物清除完畢
    ，且上開土地表土經採樣檢驗結果，符合規範限值，已如上
    述，其經此偵審程序及刑之宣告後，當知有所警惕，信無再
    犯之虞，本院認所所宣告之刑，以暫不執行為當，爰併宣告
    緩刑二年，以啟自新。
四、至臺灣臺中地方法院檢察署移送原審法院併案審理該署90年
    度偵字第2998號、89年度偵字第16209號違反廢棄物清理法
    等案部分，係對共同被告乙○○與蔡錦雄之犯行移送併辦，
    核與本案被告甲○○無關，附此敘明。
據上論斷，應依刑事訴訟法第369條第1項前段、第364條、第299
條第1項前段、廢棄物清理法第46條第1項第3款，刑法第11條前
段、第2條第1項前段、第74條第1款，判決如主文。
本案經檢察官丙○○到庭執行職務。
中　　華　　民　　國　　94　　年　　7 　　月　　28　　日
                刑事第八庭  審判長法　官　羅　得　村
                                  法　官　劉　榮　服
                                  法　官　巫　政　松
上列正本證明與原本無異。
如不服本判決應於收受送達後十日內向本院提出上訴書狀，其未
敘述上訴之理由者並得於提起上訴後十日內向本院補提理由書（
均須按他造當事人之人數附繕本）。
                                  書記官　陳　妙　瑋
中　　華　　民　　國　　94　　年　　7 　　月　　28　　日
附錄論罪科刑法條
90年10月24日修正公布之廢棄物清理法第46條第1項第3款
有下列情形之一者，處一年以上五年以下有期徒刑，得併科新臺
幣三百萬元以下罰金：
三　未經主管機關許可，提供土地回填、堆置廢棄物。　　　Ｉ
